【裁判字號】    97,台上,1674
【裁判日期】    970808
【裁判案由】    分配表異議之訴
【裁判全文】
最高法院民事判決            九十七年度台上字第一六七四號
上  訴  人  甲○○
訴訟代理人  簡文玉律師
上  訴  人  中國探針股份有限公司
法定代理人  乙○○
訴訟代理人  黃韋齊律師
            林永頌律師
上列當事人間分配表異議之訴事件，兩造對於中華民國九十七年
四月一日台灣高等法院第二審判決（九十六年度重上字第一○三
號），各自提起上訴，本院判決如下：
    主  文
原判決廢棄，發回台灣高等法院。
    理  由
上訴人甲○○（下稱甲○○）主張：伊與對造上訴人中國探針股
份有限公司（下稱中國探針公司）並無任何票款債權存在，中國
探針公司竟持伊於民國九十三年十一月二十四日簽發、九十四年
一月二十四日到期、面額新台幣（下同）六百萬元及九十三年十
一月二十五日簽發、九十三年十二月二十五日到期、面額一千萬
元本票二紙，聲請台灣板橋地方法院（下稱板橋地院）九十四年
度票字第七○六四號裁定准予強制執行，並向台灣台北地方法院
（下稱台北地院）聲請對上訴人財產實施強制執行，經台北地院
囑託板橋地院執行；中國探針公司復另持伊於九十四年二月六日
簽發、九十四年二月一日到期、受款人鄭溪山或其指定人、面額
二千萬元本票一紙，聲請台灣台中地方法院（下稱台中地院）以
九十四年度票字第二二三九九號裁定准予強制執行，並執向板橋
地院聲明參與分配。板橋地院於九十五年一月十九日以九十四年
度執字第二六五七四號強制執行事件製作分配表（下稱第一次分
配表），將上開本票債權六百萬元及一千萬元部分，列入分配受
償本息六百十七萬九千五百二十一元（分配次序27）及執行費十
二萬八千元（分配次序13）；另本票債權二千萬元部分，列入分
配受償本息七百六十五萬八千五百四十三元（分配次序25）及執
行費十六萬元（分配次序12）。嗣板橋地院撤銷上開分配表，另
於九十五年二月二十二日製作分配表（下稱第二次分配表），將
本票債權六百萬元及一千萬元部分，列入分配受償本息六百二十
一萬七千一百七十七元（分配次序27）及執行費十二萬八千元（
分配次序13）；另本票債權二千萬元部分，列入分配受償本息七
百七十萬五千二百十一元（分配次序25）及執行費十六萬元（分
配次序12），爰依強制執行法第四十一條規定，提起分配表異議
之訴，求為確認上開三千六百萬元之本票債權不存在，及命將第
二次分配表所載上開分配金額剔除之判決（甲○○於第一審原請
求確認第一次分配表所列三千六百萬元本票債權不存在及剔除其
分配額，經第一審判決駁回後，甲○○不服，提起上訴，聲明改
為請求確認第二次分配表所載三千六百萬元債權不存在及剔除其
分配額）。
中國探針公司則以：訴外人鄭溪山（更名為鄭屹翔）原為伊公司
董事長，因不當交易，對伊負有七千一百九十八萬九千五百五十
八元之損害賠償責任，而將二千萬元本票背書轉讓予伊，並交付
六百萬元及一千萬本票，以抵償其債務等語，資為抗辯。
原審將第一審所為駁回甲○○請求確認第一次分配表所列本票債
權二千萬元不存在及剔除該分配表所列分配次序25、12分配金額
七百七十萬五千二百十一元、十六萬元之訴部分廢棄，改為第二
次分配表此部分甲○○勝訴，並駁回甲○○其餘上訴（即關於確
認一千六百萬元本票債權不存在及剔除該部分之分配金額部分）
之判決，無非以：前揭第一次分配表業經執行法院依職權撤銷，
另製作第二次分配表，甲○○因而於原審請求確認第二次分配表
所列中國探針公司之本票債權不存在，及其分配額應予剔除，核
係聲明之更正。按票據上權利之行使，與票據之占有，在票據法
上有不可分離之關係，非持有票據之執票人，不得行使票據上之
權利。查本件中國探針公司持系爭二千萬元本票影本，聲請台中
地院以九十四年度票字第二二三九九號裁定准予強制執行時，並
未提出本票原本供法院審核，既經證人即台中地院科長陳淑娥證
實，並為中國探針公司所不爭執，中國探針公司於事實審言詞辯
論終結前迄未提出該本票原本，證明其持有該本票而為票據權利
人，則甲○○主張中國探針公司不得對其行使二千萬元之票據權
利及參與分配，即屬有據。次查中國探針公司董事長原係甲○○
，九十四年一月十日由鄭溪山接任，嗣於同年六月三十日再由乙
○○擔任，有股份有限公司變更登記表可稽。又中國探針公司對
鄭溪山有七千一百九十八萬九千五百五十八元債權，經取得支付
命令及確定證明書影本可按。系爭六百萬元及一千萬元本票原係
甲○○簽發予杜原陵。而杜原陵於九十四年二月四日與鄭溪山訂
立代償協議書，約定由鄭溪山簽發九十四年二月二十八日及九十
四年三月二十五日面額均為五百萬元之支票各一紙，代償甲○○
對杜原陵於九十四年一月二十九日到期之借款債務餘額共計一千
萬元，杜原陵並同意於支票兌現後，將甲○○簽發之六百萬元及
五百萬元本票各一紙（其上分別註記九十四年一月二十四日、二
十五日清償）、探元貿易有限公司簽發之九十四年二月七日面額
二百二十五萬元及甲○○簽發之九十四年二月七日面額七十五萬
元支票各一紙、中國探計公司股票五百九十二張交付鄭溪山。嗣
鄭溪山簽發之九十四年二月二十八日面額五百萬元支票屆期兌現
，同年三月二十五日面額五百萬元之支票退票，乃另簽發面額五
百十八萬元支票（補貼利息十八萬元）換回五百萬元退票支票，
然屆期仍退票，彼等遂再於九十四年四月十四訂立補充協議，約
定杜原陵返還該五百十八萬元退票支票予鄭溪山，取回前揭五百
九十二張股票出售受償，雙方再另行結算其差額。同日，杜原陵
取回代償協議書簽訂當日交付之五百萬元本票，另交付鄭溪山系
爭一千萬元本票，其上註記：「已還五百萬元、代償五百萬元」
，其餘票據（含系爭本票六百萬元及上述二百二十五萬元、七十
五萬元支票）由鄭溪山保留。嗣鄭溪山為清償其對中國探針公司
所負之債務，於九十四年五、六月間，以電話聯絡朱子慶律師，
將系爭六百萬元及一千萬元本票轉讓予中國探針公司，上情為兩
造所不爭執，並有代償協議及補充協議書可稽，且經證人朱子慶
證述在卷，堪認鄭溪山、中國探針公司均係以相當對價取得系爭
六百萬元及一千萬元本票債權，中國探針公司並無票據法第十四
條第二項所定不得享有優於其前手權利之情形。又甲○○為系爭
六百萬元及一千萬元本票之發票人，並非背書人，執票人中國探
針公司縱未遵期提示或請求作成拒絕付款證書，仍無票據法第一
百二十四條準用同法第一百零四條所定喪失追索權之適用。系爭
六百萬元及一千萬元本票為無記名票據，中國探針公司非因鄭溪
山之背書而取得該票據權利，亦不適用票據法第四十一條第一項
到期日後之背書，僅有通常債權轉讓效力之規定。證人朱子慶律
師證稱系爭一千萬元及六百萬元本票與股份買賣契約書無關，而
鄭溪山係依代償協議書之約定，自杜原陵取得系爭本票，是尚難
以鄭溪山依股份買賣契約書，應將自杜原陵處取得系爭本票交還
甲○○，即認中國探針公司係惡意取得本票。再者，前揭股份買
賣契約書固記載鄭溪山同意另行支付甲○○二千四百萬元，作為
償還甲○○為中國探針公司之代墊款，惟朱子慶律師證稱該二千
四百萬元係甲○○所主張，伊不知中國探針公司帳上是否有此筆
帳等語，是不得逕認甲○○對中國探針公司確有二千四百萬元債
權存在。中國探針公司既否認甲○○對其有該債權，甲○○復未
舉證證明，則甲○○主張以之抵銷系爭六百萬元及一千萬元本票
債務，自屬無據。從而甲○○依強制執行法第四十一條提起分配
表異議之訴，請求確認第二次分配表所列中國探針公司之本票債
權二千萬元不存在及其分配款七百七十萬五千二百十一元與執行
費十六萬元，應予剔除部分，為有理由，應予准許，逾上開部分
之請求，為無理由，應予駁回等詞，為其判斷之基礎。
按當事人、訴訟標的、訴之聲明三者，為訴之要素。於訴訟進行
中，原告將訴之要素變更其一，即生訴之變更。又第二審法院苟
認訴之變更為合法，應專就變更之新訴為裁判，亦即第一審之原
訴，已因准許變更而視為撤回，該第一審就原訴所為之判決，當
然失其效力，第二審無須更就該判決之上訴為裁判，即第二審法
院不得將第一審就原訴所為之判決予以維持或廢棄改判（參見本
院七十一年台上字第三七四六號及同年台上字第四○一四號判例
）。查甲○○於第一審聲明請求確認第一次分配表所列系爭本票
債權三千六百萬元不存在，及剔除該部分所受分配之執行費合計
二十八萬八千元及債權本息一千三百八十三萬八千零六十四元。
第一審判決駁回甲○○之訴，並於理由內特別說明：「九十五年
一月十九日分配表（即第一次分配表）已經執行法院依職權更正
（實則係撤銷）為九十五年二月二十二日分配表（即第二次分配
表），原告（即甲○○）得否就已經遭變更之分配表請求剔除被
告（即中國探針公司）分配金額，亦非無探究之餘地，惟此部分
與本件判決之結果無涉，故不贅論」等語，顯見第一審判決係針
對第一次分配表為之。嗣甲○○上訴後，聲明求為確認第二次分
配表所列系爭本票債權三千六百萬元不存在，並命該分配額應予
剔除之判決，聲明已有變更，自屬訴之變更，依首揭說明，甲○
○於第一審所提原訴即應視為撤回，原審僅得就變更後之新訴為
裁判，乃竟慮未及此，誤認甲○○所為訴之變更係更正聲明，而
仍審認第一審判決為一部有理由，一部無理由，並分別予以維持
，駁回甲○○之上訴，或廢棄第一審判決，揆諸首揭說明，自屬
於法有違。上訴論旨雖未指摘及此，惟原判決既有可議，自應予
以廢棄發回。
據上論結，本件兩造上訴均為有理由。依民事訴訟法第四百八十
一條、第四百四十九條第一項、第七十八條，判決如主文。
中    華    民    國  九十七  年    八    月    八    日
                      最高法院民事第二庭
                          審判長法官  吳  正  一
                                法官  劉  福  聲
                                法官  阮  富  枝
                                法官  陳  國  禎
                                法官  陳  重  瑜
      本件正本證明與原本無異
                                      書  記  官
中    華    民    國  九十七  年    八    月  二十五  日
                                                      Ｑ


司法院資訊處製作；財團法人民間司法改革基金會備份。
